---
title: "Manipulando com dplyr - Parte 1: select() e mutate()"
author: "Gabriel R. R."
date: "24 de Julho de 2020"
output: 
  html_document:
    toc: true
    toc_float: true
    collapsed: false
    smooth_scroll: true
    df_print: paged
    code_folding: show
---
# Considerações iniciais

Esse é um documento feito para ensinar e para reforçar conteúdos de manipulação de dados usando _dplyr_. Qualquer comentário, erro ou sugestão, é só falar comigo entrando em contato através de qualquer uma das opções listadas em *Contato*.

O script em R está disponível aqui: https://github.com/GabrielReisR/R/blob/master/estrutura%20de%20dados/dplyr-parte-1.R

Essa publicação possui uma continuação em *Manipulando com dplyr - Parte 2: bind() e join()*: https://rpubs.com/reisrgabriel/dplyrPt2

Foram utilizados 10000 casos do dataset DASS42, retirado desse desafio do Kaggle: https://www.kaggle.com/lucasgreenwell/depression-anxiety-stress-scales-responses?select=data.csv

## Sobre o _dplyr_
O pacote *dplyr* possui várias funções interessantes que permitem:

* Selecionar variáveis de maneira dinâmica e fácil.
* Criar novas variáveis a partir de variáveis antigas.
* Sumarizar vários valores em um só.
* Filtrar e agrupar variáveis de interesse a partir de condições específicas.

Em suma, o *dplyr* é um pacote muito versátil e bastante útil para manipulação de dados em objetos data.frame.

Para maiores informações sobre o dplyr: https://dplyr.tidyverse.org/ ou https://github.com/rstudio/cheatsheets/blob/master/data-transformation.pdf

---

# Usando select()

## Diagnósticos iniciais
A primeira tarefa quando se trata de manipular um banco de dados consiste na importação correta dos dados ao software de programação.

Vamos ler o nosso banco com a função base do R `read.csv()`.

```{r Lendo o banco DASS42}
dass <- read.csv("https://raw.githubusercontent.com/GabrielReisR/R/master/estrutura%20de%20dados/dados/dass42.csv", sep = ",")
```

Agora, vamos ver como está a estrutura desse banco.

```{r Entendendo o banco}
dass[1:10,] # vamos ver os primeiros 10 casos
```

Vamos começar a manipular com o _dplyr_.

## Selecionando e excluindo variáveis
Para usar o dplyr, basta ler o pacote com o comando a seguir:
```{r Lendo dplyr, message=FALSE, warning=FALSE}
library(dplyr) # caso não o possua, instale com 'install.packages("dplyr")'
```

Para manipular o banco, vamos sempre usar a seguinte fórmula:

```{r Fórmula base para uso de dplyr, eval=FALSE}
banco <- banco %>% # atribuímos a banco o mesmo valor de banco
  funcao() # modificamos o banco com dplyr
```

O indicador `%>%` se chama _pipe_, ou _cano_ em português. Ele nos permite acessar o banco diretamente, e a partir disso realizar as mudanças que desejamos.

**Dica**: o comando rápido para o pipe é `Ctrl + Shift + M`.

O primeiro verbo (em inglês, _verb_) que a gente vai tratar vai ser o `select()`. Ele permite:

* Selecionar apenas as variáveis desejadas.
* Excluir variáveis.
* Renomear variáveis.
* Trocar a posição de variáveis.

Vamos fazer algo simples: **colocar a variável _age_(idade) para o início.**

```{r Trocando a posição de age}
dass <- dass %>%
  select(age, everything())

dass[1:10, ] # Veja como 'age' agora é a primeira coluna!
```

1. Usamos `select()` para selecionar a variável, nomeando-a sem aspas pois já estamos acessando o banco (por causa do pipe ` %>% `).
1. Colocamos age no início.
1. Utilizamos a função `everything()` que coloca o restante das variáveis após a primeira.

Vamos agora colunas. Vamos excluir as colunas que vão de _country_ até _orientation_. Para fazer isso, basta:

* Colocar o sinal de menos `-` na frente das colunas que queremos excluir.
* Como queremos um intervalo de colunas, de _country_ até _orientation_, baste utilizar `country:orientation`.
* Vamos concatenar essas várias colunas em um único objeto usando `c()`.

```{r Excluindo colunas country até orientation}
dass <- dass %>%
  select(everything(), -c(country:orientation)) # excluir as colunas de 'country' à 'orientation'

names(dass) # Não existe mais as colunas de 'country' à 'orientation'
```

Nesse exemplo, selecionamos primeiro todas as variáveis usando `everything()` e depois excluímos **todas as colunas desde country até orientation**. Para selecionar ou excluir colunas diferentes, basta dividir os argumentos por vírgula. Ou seja, se eu quisesse também excluir _age_, bastaria usar `-c(country:orientation, age)`.

Agora vamos renomear a coluna age para ter o nome _idade_. Para fazer isso, basta seguir a fórmula: `novo nome = nome antigo`. Ou seja, _atribua a essa nova variável o mesmo valor da variável antiga_.

```{r Renomeando com select() age para idade}
dass <- dass %>%
  select(idade = age, everything())

dass[1:10, ]
```

Podemos fazer isso também com rename. Vamos agora utilizar o processo inverso, de _idade_ para _age_:

```{r Renomeando com rename() idade para age}
dass <- dass %>%
  rename(age = idade) # note que somente escrevemos as colunas que desejamos modificar

dass[1:10, ]
```

### Seleção com condição
Agora vamos utilizar três funções bem interessantes que podem ser utilizadas com `select()`:

* `starts_with()`: escolhe colunas que _comecem com_ uma string.
* `ends_with()`: escolhe colunas que _terminem com_ uma string.
* `contains()`: escolhe colunas que _contenham_ uma string.

Se quiséssemos, por exemplo, encontrar todas as colunas que comecem com a letra "T", poderíamos utilizar `starts_with("T")`.

Para acessar todas as variáveis que terminam com "n", poderíamos utilizar `ends_with("n")`.

Para acessar todas as colunas que contenham em seu nome a letra "Q", basta usar `contains("Q")`.

```{r Usando starts, ends e contains}
dass <- dass %>%
  select(everything(), # embora esteja sendo usado, não é necessário para essa função
         -starts_with("T"), # excluindo apenas as variáveis que começam com 'T'
         -starts_with("V"), # excluindo apenas as variáveis que começam com 'V'
         -ends_with("I"), # excluindo apenas as variáveis que terminam com 'I'
         contains("Q")) # selecionando apenas as variáveis que contenham 'Q'

names(dass) # Vamos ver quais nomes sobraram!
```

## Renomeando múltiplas colunas
Agora que sabemos selecionar variáveis, vamos selecionar apenas as variáveis que nos interessam para a correção da DASS. As respostas à DASS42 estão presentes em todas as colunas que possuem "Q" no início e que terminam com "A".
 
```{r Selecionando as respostas à DASS}
dass <- dass %>%
  select(starts_with("Q") & ends_with("A")) # note a utilização do valor '&'
```

Vamos renomear dinamicamente todas essas variáveis, dando o nome de _dass_n_ (dass + número do item) ao invés de _QnA_, como está agora. Vamos ver como estão os nomes das colunas do nosso banco usando `names()`.

```{r Renomeando todas as variáveis}
dass <- dass %>%
  select(dass_ = starts_with("Q")) # dass_ será o nome de todas as variáveis que comecem com "Q"

names(dass) # permite ver os nomes das colunas de dass
```

Entendendo melhor:

* *dass_* será o nome de todas as variáveis que comecem com "Q".
* *dass_1* armazena o nome dessa primeira variável, _Q1A_.
* *dass_* reconhece outro valor, Q2A, e armazena no próximo número depois de *dass_1*, criando *dass_2*.
* Esse processo se repete até dass_42.

# Usando mutate()
Agora que temos todas as principais colunas, podemos começar a utilizar o `mutate()`, que nos permite

* Criar novas variáveis a partir de variáveis do banco.
* Adicionar variáveis novas.
* Modificar valores de variáveis existentes.

## Calculando escores da DASS
Antes de começar o cálculo, vamos lembrar que a DASS é respondida de 0 a 3, e aqui temos resposta de 1 a 4. Isso é importante pois os pontos de corte para a classificação de severidade parte de escores brutos das respostas.

Assim, precisamos que

* Todas as variáveis respondidas com 1 sejam 0
* Todas as variáveis respondidas com 2 sejam 1
* Todas as variáveis respondidas com 3 sejam 2
* Todas as variáveis respondidas com 4 sejam 3

Essa fórmula acima parece muito com uma função `ifelse()`. Por exemplo:

`ifelse(., 1, 0, .)`

1. Se o valor de uma variável (representado aqui por um ponto `.`) for igual a `1`, faça que seja zero (`0`).
1. Caso alguma variável não atenda à condição de ser igual a 1, faça que tenha o valor dela mesma (`.`).

O verbo `mutate()` permite que coloquemos uma função em seu corpo.

Para atribuir uma variável com mutate, basta seguir a fórmula de renomeação do verbo `select()`:

`novaVariável = antigaVariável`

Vamos recalcular os escores da DASS42:

```{r Recalculando DASS42}
dass <- dass %>%
  mutate_at(vars(dass_1:dass_42), ~ifelse(. == 1, 0, .)) %>% 
  mutate_at(vars(dass_1:dass_42), ~ifelse(. == 2, 1, .)) %>% 
  mutate_at(vars(dass_1:dass_42), ~ifelse(. == 3, 2, .)) %>% 
  mutate_at(vars(dass_1:dass_42), ~ifelse(. == 4, 3, .))
```

**Importante**: enquanto `mutate()` muda o valor de apenas uma variável por vez, `mutate_at` altera o valor de todas as variáveis contidas em `vars()`, por isso foi utilizado. O verbo `mutate()` possui ainda outras variações como `mutate_if()` e `mutate_all`.

Caso o banco não tenha nenhum missing, podemos simplesmente pedir:

```{r eval = FALSE}
dass <- dass %>%
  select(starts_with("dass")) %>% 
  - 1
```

Bem mais simples! Essa foi uma solução proposta pelo [André Stephanou](https://www.linkedin.com/in/andr%C3%A9-stephanou-b4bb5a140/).

Com tudo isso pronto, vamos dar uma olhada no nosso banco.

```{r Vendo novos valores}
dass[1:10, ] # vamos ver os primeiros 10 casos novamente
```
Parece tudo certo :)

## Calculando depressão, ansiedade e estresse
Lembra que `mutate()` consegue alterar o valor de apenas uma variável por vez? Vamos utilizar ele agora para pegar o valor de outras variáveis e criar três novas.

Cada participante, cada linha (ou **row** em inglês), terá os valores do nível de depressão, ansiedade e estresse calculados como abaixo.

* *depressao*: soma dos valores das colunas `dass_2, dass_5, dass_12, dass_13, dass_16, dass_17, dass_20, dass_23, dass_25, dass_26, dass_31, dass_32, dass_36, dass_41`
* *ansiedade*: soma dos valores das colunas `dass_1, dass_6, dass_8, dass_10, dass_11, dass_14, dass_21, dass_22, dass_27, dass_28, dass_34, dass_37, dass_40, dass_42`
* *estresse*: soma dos valores das colunas `dass_3, dass_4, dass_7, dass_9, dass_15, dass_18, dass_19, dass_24, dass_29, dass_30, dass_33, dass_35, dass_38, dass_39`

Para acessar o valor de cada linha para fazer esse cálculo - ou seja, para que a soma das colunas diga respeito a cada um dos participantes - vamos utilizar o verbo `rowwise()` antes de realizar o cálculo. Fica assim:

```{r Calculando escores}
dass <- dass %>%
  rowwise() %>% # para o cálculo ser realizado em cada linha
  mutate(
    # criando a variável 'depressao'
    depressao = sum(dass_2, dass_5, dass_12, dass_13, dass_16, dass_17, dass_20, dass_23, dass_25, dass_26, dass_31, dass_32, dass_36, dass_41),
    
    # criando a variável 'ansiedade'
    ansiedade = sum(dass_1, dass_6, dass_8, dass_10, dass_11, dass_14, dass_21, dass_22, dass_27, dass_28, dass_34, dass_37, dass_40, dass_42),
    
    # criando a variável 'estresse'
    estresse = sum(dass_3, dass_4, dass_7, dass_9, dass_15, dass_18, dass_19, dass_24, dass_29, dass_30, dass_33, dass_35, dass_38, dass_39)
  )
```

Perceba que basta utilizar a função `sum()` para somar os valores.

Para acessar isso, basta olhar para como está o banco agora (você pode fazer isso com `dass %>% glimpse()`).

## Classificando o nível de severidade
Agora que temos os escores de cada pessoa na escala DASS42, vamos classificar esses escores por nível de gravidade/severidade.

Para isso, existe uma função bem útil que se chama `case_when`. Especificamos uma condição baseada em outra variável, e assim que essa condição é atendida, determinado valor é criado. Vamos utilizá-la dentro de `mutate()` para criar nossas classificações.

```{r Classificando nível de severidade}
dass <- dass %>%
  mutate(
    # classificação do nível de depressão
    nivel_dep = case_when(depressao < 10 ~ "Normal",
                          depressao >= 10 & depressao < 14 ~ "Leve",
                          depressao >= 14 & depressao < 21 ~ "Moderado",
                          depressao >= 21 & depressao < 28 ~ "Severo",
                          depressao >= 28 ~ "Extremamente Severo"),
    # classificação do nível de ansiedade
    nivel_ans = case_when(ansiedade < 8 ~ "Normal",
                          ansiedade >= 8 & ansiedade < 10 ~ "Leve",
                          ansiedade >= 10 & ansiedade < 15 ~ "Moderado",
                          ansiedade >= 15 & ansiedade < 20 ~ "Severo",
                          ansiedade >= 20 ~ "Extremamente Severo"),
    # classificação do nível de estresse
    nivel_est = case_when(estresse < 15 ~ "Normal",
                          estresse >= 15 & estresse < 19 ~ "Leve",
                          estresse >= 19 & estresse < 25 ~ "Moderado",
                          estresse >= 25 & estresse < 34 ~ "Severo",
                          estresse >= 34 ~ "Extremamente Severo")
  )
```

* A função acima criou três novos objetos (nivel_dep/ans/est) baseando-se nos valores de suas respectivas colunas.
* `case_when()` considera a primeira condição e atribui o valor que queremos a essa condição.
* No primeiro caso, quando a variável _depressao_ for menor que 10 atribui-se a essa nova coluna o valor "Normal": `depressao < 10 ~ "Normal"`
* Para fornecer as outras condições, basta colocar uma vírgula e continuar.
* Para valores que fogem ao que a função consegue oferecer, poderia-se criar a condição `TRUE ~ .`, atribuindo um valor específico caso nenhuma outra condição satisfaça o que está send pedido.

Assim que criado, podemos transformar essas novas variáveis em fatores. Isso pode ser feito diretamente com R. Vamos criar um hiperparâmetro chamado _nivelSeveridade_.

```{r Transformando em fatores}
nivelSeveridade <- c("Normal", "Leve", "Moderado", "Severo", "Extremamente Severo")

dass$nivel_dep <- dass$nivel_dep %>% as.factor # transformar em fator
dass$nivel_dep <- factor(dass$nivel_dep,
                         levels = nivelSeveridade, # colocar em ordem
                         labels = nivelSeveridade) # colocar em ordem

dass$nivel_ans <- dass$nivel_ans %>% as.factor  # transformar em fator
dass$nivel_ans <- factor(dass$nivel_ans, 
                         levels = nivelSeveridade, # colocar em ordem
                         labels = nivelSeveridade) # colocar em ordem

dass$nivel_est <- dass$nivel_est %>% as.factor # transformar em fator
dass$nivel_est <- factor(dass$nivel_est,
                         levels = nivelSeveridade, # colocar em ordem
                         labels = nivelSeveridade) # colocar em ordem
```

Pronto! Fizemos todas as alterações iniciais. Temos o resultado de todos participantes e suas classificações.

Vamos ver quantos participantes (`nrow()`) possuem nível de depressão, ansiedade e estresse considerados como "Severo" ou "Extremamente Severo". Vamos adicionar essas pessoas ao novo banco de dados chamado _casosGraves_.

Vamos utilizar `filter()`, uma função do *dplyr*.

```{r Quantas pessoas possuem nível de dep, ans e est de severo para cima?}
casosGraves <- dass %>% # criando um novo banco de dados chamado CasosGraves
  filter(nivel_dep == "Severo" | nivel_dep == "Extremamente Severo",
         nivel_ans == "Severo" | nivel_ans == "Extremamente Severo",
         nivel_est == "Severo" | nivel_est == "Extremamente Severo")

nrow(casosGraves)
casosGraves[1:10, ] # vamos ver os 10 primeiros casos
```

**Dos 10000 participantes, 2600 apresentam sintomas de Depressão + Ansiedade + Estresse acima do nível Severo!**

Espero que você tenha entendido o quão poderoso pode ser o _dplyr_.

Por enquanto é isso! :)

---

# Mais informações
Manipulando com dplyr - Parte 2: bind() e join(): https://rpubs.com/reisrgabriel/dplyrPt2

Importação de dados e diagnósticos iniciais: https://rpubs.com/reisrgabriel/importdiagn

Tidyr --- Parte 1: https://rpubs.com/reisrgabriel/tidyrPt1

Para maiores informações sobre o dplyr: https://dplyr.tidyverse.org/ ou https://github.com/rstudio/cheatsheets/blob/master/data-transformation.pdf

# Contato
Email: reisrgabriel@gmail.com

GitHub : https://github.com/GabrielReisR

LinkedIn: https://www.linkedin.com/in/gabrielreisrodrigues/