---
title: "Limpando com tidyr - Parte 1: dados wide e long"
author: "Gabriel R. R."
date: "7/21/2020"
output: 
  html_document:
    toc: true
    toc_float: true
    collapsed: false
    smooth_scroll: true
    df_print: paged
    code_folding: show
---
# Considerações iniciais

Esse é um documento feito para ensinar e para reforçar conteúdos de manipulação de dados usando _tidyr_. Qualquer comentário, erro ou sugestão, é só falar comigo entrando em contato através de qualquer uma das opções listadas em *Contato*.

O script em R está disponível aqui: https://github.com/GabrielReisR/R/blob/master/estrutura%20de%20dados/tidyr-parte-1.R

Essa publicação possui uma continuação em *Limpando com tidyr - Parte 2: valores missing*: https://rpubs.com/reisrgabriel/tidyrPt2

## Limpando bancos - de wide data para long data
Às vezes, os dados estão desorganizados, o que pode dificultar as análises.

Um banco bem organizado é um no qual:

1. Cada célula é um valor único.
1. Cada coluna é uma variável.
1. Cada linha é uma observação.

Dados desorganizados, *untidy data*, quebram uma ou mais dessas regras acima.

## Sobre o _tidyr_

O _tidyr_ é um pacote criado pelo time do tidyverse com a função de organização de um banco de dados.

**Ele existe para que as três regras acima sejam cumpridas**

Para maiores informações sobre o dplyr: 

* Documentação: https://cran.r-project.org/web/packages/tidyr/tidyr.pdf
* Página no tidyverse: https://tidyr.tidyverse.org/index.html
* Cheatsheet (folha de códigos): https://github.com/rstudio/cheatsheets/blob/master/data-import.pdf

## Banco a ser usado

Para explicar os conceitos sobre o tidyverse, criei um banco de dados que está disponível aqui: https://github.com/GabrielReisR/R/tree/master/estrutura%20de%20dados/dados/untidy.csv

Esse banco contém dados fictícios do número de telefonemas e cartas que passaram pelas pequenas cidades citadas.

```{r Lendo untidy, message=FALSE, warning=FALSE}
data_url <- "https://raw.githubusercontent.com/GabrielReisR/R/master/estrutura%20de%20dados/dados/untidy.csv"
untidy_inicial <- read.csv(data_url)
```

Antes de começar, vou fazer algumas mudanças no nome com o pacote *dplyr*.

```{r Lendo dplyr e excluindo X, message=FALSE, warning=FALSE}
library(dplyr)

untidy <- untidy_inicial %>%
  select(-c(1)) # excluindo primeira coluna

untidy
```

Nosso objeto *untidy* é um data.frame. A coluna *id* representa o código de identificação. A coluna *cidade* agrupa o nome das cidades. 

A informação sobre as cartas são sempre pegas no mesmo dia do ano, já as colunas *hora_coleta* e *minutos_coleta* representa o horário em que as informações sobre a cidade foram coletadas naquele ano - sempre entre 11h da manhã e 13h da tarde. 

Os anos estão separados por colunas, sendo que as últimas colunas, infelizmente, tiveram seu valor colocado em uma mesma coluna... Uma pena, embora seja conveniente para o que quero apresentar.

# Uma célula, um valor único
Cada célula deve ser um valor único. Para ter a certeza de que nosso banco cumpra isso, utilizaremos `separate()`.

O primeiro grande erro do banco, como já citado, está na computação da coluna *ano_1994_1995_1996*.

Vamos usar a função `separate()` para separar os valores da coluna *ano_1994_1995_1996*.

`separate()` é bem simples, então vamos exemplificar fazendo:

```{r Separando colunas, message=FALSE, warning=FALSE}
library(tidyr) # lendo tidyr

untidy <- untidy %>% 
  separate("ano_1994_1995_1996", # coluna a ser separada
           sep = " ", # o que separa uma observação de outra
           into = c("ano_1994", "ano_1995", "ano_1996"), # novas colunas
           convert = TRUE) # converter o nome da coluna para 'character'
```

Basta adicionar o nome da coluna atual (`"ano_1994_1995_1996"`), a separação que existe entre as variáveis daquela coluna (nesse caso, um *espaço* `sep = " "`), e quais as novas colunas que devem ser criadas (`into = c("ano_1994", "ano_1995", "ano_1996")`). Pronto!

# Uma coluna, uma variável
Cada coluna deve ser uma variável. Para ter a certeza de que nosso banco cumpra isso, utilizaremos `pivot_longer()`. Nos livraremos de **colunas** repetitivas e alongaremos o banco de dados ao acrescentar mais linhas nele.

A parte mais fácil passou. Era óbvio que os dados dos anos precisavam ser separados. 

**Entretanto, nem tudo é óbvio quando se trata de dados organizados. Às vezes pode ser difícil enxergar que precisamos deixar apenas uma coluna para cada variável.**

Todos os anos de coleta dizem respeito a apenas **uma** variável, a variável _ano_. Como sabemos disso? Pois isso é algo que *varia* em cada respondente. Ao invés de termos uma coluna para cada um dos anos, o ideal seria criar uma coluna *ano* para armazenar todos esses anos.

Quais colunas entrarão na nova coluna ano?

A nossa nova coluna ano armazenará todos os nomes das colunas que representam o *ano*. Já os valores dessas colunas serão armazenados em uma nova coluna chamada de *casos*.

Como escrever isso? Usaremos a função `pivot_longer()`.
```{r Juntando os anos em uma só coluna}
untidy <- untidy %>% 
  pivot_longer(
    cols = ano_1990:ano_1996, # as colunas desse intervalo
    names_to = "ano", # terão seus nomes armazenados nessa nova coluna
    values_to = "casos") # e os seus valores armazenados nessa nova coluna

untidy
```

# Uma linha, uma observação
Cada linha é uma observação só. Para ter a certeza de que nosso banco cumpra isso, utilizaremos `pivot_wider()`. Nos livraremos de **linhas** repetitivas e alargaremos o banco de dados ao acrescentar mais colunas nele.

Agora que temos o nosso banco quase pronto, vamos refletir sobre duas colunas importantes: _tipo_ e _casos_.

* *tipo* informa qual meio de comunicação essa cidade usou.
* *casos* informa quantas vezes essa cidade usou esse meio.

O problema aqui é que temos duas linhas para uma observação só! Em 1990, Butte, às 11h27, desde o ano anterior, havia enviado 4275 cartas e feito 3450 telefonemas.

A questão é que "cartas" e "telefonemas" são coisas diferentes, elas não são variáveis contidas em "tipo" (assim como os anos estão contidos _ano_, telefonemas e cartas não estão contidas em _tipo_). Estamos alongando o banco sem necessidade, já que estamos falando de coisas diferentes e poderíamos ter duas colunas para cada uma dessas variáveis.

Torna-se interessante alargar esses dados (*essa é uma escolha, não uma regra*) - ou seja, criar colunas para _cartas_ e _telefonemas_. Para isso, usamos `pivot_wider()`.

```{r Alargando o nosso banco}
untidy <- untidy %>%
  pivot_wider(
    names_from = tipo, # para criar as colunas, use os nomes que encontrar em 'tipo'
    values_from = casos # e coloque nessas colunas o valor que encontrar em 'casos'
  )

untidy
```

Grandes mudanças!

* Perceba que agora temos apenas uma linha para cada ano, ao invés de 2 linhas para cada ano.
* Da mesma forma, 'casos' não é mais necessário, e nosso banco se tornou mais fácil de ser lido.

# Unir valores
Uma coluna para cada variável e uma célula para um caso único. Aqui, a gente vai se preocupar com duas colunas, utilizando `unite()` para resolver esse probleminha que temos.

Algo que ainda não conversamos sobre é a redundância das colunas _hora_coleta_ e _minutos_coleta_. Essa pode ser apenas uma coluna, não precisa ser duas. Vamos criar uma nova coluna que vai se chamar _horario_coleta_.

Vamos juntar as duas com `unite()`.

```{r Juntando duas colunas}
untidy <- untidy %>% 
  unite(hora_coleta, minutos_coleta, # podemos escrever quantas colunas quisermos
        sep = ":", # separe os valores por ":"
        col = "horario_coleta") # o nome da nova coluna

untidy
```

Vamos entender:

* Iniciamos com a primeira coluna que queremos. O valor dessa coluna irá na frente (`hora_coleta`).
* A segunda coluna informa o valor que irá em segundo lugar (`minutos_coleta`).
* Definimos uma separação para nossas variáveis. Nesse caso, tratando-se de horários, preferi `sep = ":"`.
  * É possível definir sem separação: nesse caso,  `sep = ""`.
* Em `col = "horario_coleta"`, definimos o nome da nossa coluna como _horario_coleta_.

Espero que eu tenha ajudado a entender um pouco mais sobre a força do _tidyr_.

Por enquanto é isso! :)

---

# Mais informações
Limpando com tidyr - Parte 2: valores missing: https://rpubs.com/reisrgabriel/tidyrPt2

Manipulando com dplyr - Parte 1: select() e mutate(): https://rpubs.com/reisrgabriel/dplyrPt1

Manipulando com dplyr - Parte 2: bind() e join(): https://rpubs.com/reisrgabriel/dplyrPt2

Importação de dados e diagnósticos iniciais: https://rpubs.com/reisrgabriel/importdiagn

Para maiores informações sobre o tidyr: https://tidyr.tidyverse.org/ ou https://cran.r-project.org/web/packages/tidyr/tidyr.pdf

# Contato
Email: reisrgabriel@gmail.com

GitHub : https://github.com/GabrielReisR

LinkedIn: https://www.linkedin.com/in/gabrielreisrodrigues/